【裁判字號】    97,家上,270
【裁判日期】    990427
【裁判案由】    分割遺產
【裁判全文】
臺灣高等法院民事判決                 97年度家上字第270號
上  訴  人
即被上訴人  子○○原名簡明雪.
訴訟代理人  黃蕙芬律師
被上訴人即
上  訴  人  丑○○
            卯○○
被上訴人即
視同上訴人  癸○○（原名簡麗玲）
被上訴人即
上  訴  人  寅○○
訴訟代理人  簡坤山律師
上列當事人間請求分割遺產事件，上訴人對於中華民國97年9月1
0日臺灣宜蘭地方法院96年度家訴字第19號第一審判決提起上訴
，本院於99年4月13日言詞辯論終結，判決如下：
    主  文
原判決關於命子○○、丑○○、卯○○、癸○○各給付寅○○超
過新台幣壹拾壹萬陸仟陸佰陸拾柒元部分廢棄。
子○○、丑○○、卯○○、癸○○其餘上訴駁回。
寅○○上訴駁回。
第二審訴訟費用，由子○○、卯○○、癸○○、丑○○負擔各
11/60；寅○○應負擔16/60。
    事實及理由
壹、程序方面
一、遺產之分割，於共有人全體有法律上之利害關係，須共有人
    全體始得為之，故請求分割遺產之訴，屬於民事訴訟法第56
    條1項所稱訴訟標的，對於共同訴訟之各人必須合一確定者
    ，原審共同被告寅○○、丑○○、卯○○對於第一審判決提
    起上訴，係為有利益於原審共同訴訟人癸○○之行為，依同
    條項第一款之規定，其效力及於共同訴訟人癸○○，癸○○
    雖未聲明不服，亦應列癸○○為上訴人，先此敘明。
二、癸○○、卯○○經合法通知未於言詞辯論期日到場，核無民
    事訴訟法第386條各款情事之1，爰依對造聲請准為一造辯論
    而為判決。
貳、實體方面
一、上訴人即被上訴人簡夢涵起訴主張：被繼承人簡金連係兩造
    之父，簡金連於民國85年8月28日死亡，遺有原判決附表編
    號1至5所示土地，由配偶簡俞樹蘭（兩造之母）、伊及上訴
    人丑○○、卯○○、視同上訴人癸○○、被上訴人寅○○共
    同繼承。簡俞樹蘭繼於92年10月4日死亡，遺產當由伊及丑
    ○○、寅○○、卯○○、癸○○共同繼承；綜合被繼承人簡
    金連、簡俞樹蘭之遺產，兩造之應繼分應各為1/5；兩造業
    於94年4月19日，就原判決附表編號1至5所示土地辦妥繼承
    登記為兩造公同共有，兩造並無不能分割之約定，亦無不能
    分割之情形，爰依民法第1164條規定請求分割，求為：准將
    兩造公同共有如附表編號1至5所示土地，按子○○、丑○○
    、寅○○、卯○○、癸○○應繼分比例各1/5分配為兩造分
    別共有之判決。（原審判決兩造被繼承人簡金連、簡俞樹蘭
    所遺如原判決附表編號1至5所示遺產准予分割，並按子○○
    與卯○○、癸○○、丑○○應繼分比例各11/60；寅○○應
    繼分比例16/60分割為分別共有。子○○、卯○○、癸○○
    、丑○○應各給付寅○○新臺幣〈下同〉15萬831元）。上
    訴聲明：(一)原判決不利於上訴人部分廢棄。(二)上開廢棄部分
    ，就兩造被繼承人簡金連、簡俞樹蘭所遺如原判決附表編號
    1至5所示遺產，應按應繼分比例1/5分割予全體繼承人分別
    共有。就對造上訴部分，答辯聲明：上訴駁回。
二、被上訴人即上訴人寅○○則以：被繼承人簡金連死亡時所遺
    原判決附表編號1至5所示遺產，由其配偶簡俞樹蘭及兩造共
    同繼承，應繼分各為1/6。簡俞樹蘭於87年8月8日書立系爭
    遺囑將其繼承自簡金連上開土地之應繼分1/6，全部分配給
    伊，此項處分違反特留分部分，伊願自動扣減，即由伊分得
    3/30，其餘繼承人各分得1/60，共2/30。簡俞樹蘭死亡後，
    因系爭遺囑效力之故，伊繼承簡金連、簡俞樹蘭之應繼分共
    計16/60，其餘繼承人各為11/60 。惟被繼承人簡金連生前
    欠俞金花72萬8157元借款本息，係伊代為清償，應列入分割
    遺產之範圍。又簡金連生前曾向簡麗玲借貸30萬元，經丙○
    ○出面代償亦應列入分割遺產之範圍。再者，簡金連生前向
    五結鄉農會借款650萬元，於85年12月30日經五結鄉農會要
    求改由被繼承人簡俞樹蘭（即連帶保證人）承受，85年9月2
    1日起至承受前之利息均由伊帳戶自動扣繳，此利息20萬498
    4元，亦應列入分割遺產之範圍。此筆貸款嗣由訴外人丙○
    ○籌湊650萬元，於86年12月29日匯款至簡俞樹蘭在五結鄉
    農會所開立帳戶，借予簡俞樹蘭清償前揭債務，該借款應屬
    被繼承人簡俞樹蘭生前對丙○○所負債務，丙○○本得向簡
    俞樹蘭或其全體繼承人請求返還，故自86年12月30日起之65
    0萬元本息債務，自應列入遺產由全體繼承人平均分擔。另
    簡俞樹蘭所應付之貸款利息，自85年12月30日起至86年12月
    29日丙○○代為清償650萬元止，均自伊設於五結鄉農會所
    開立帳戶內按月扣繳，計54萬2,474元，又償還時當月之利
    息4萬7254元亦係伊代付，伊代繳利息共計58萬9728元，係
    被繼承人簡俞樹蘭所負之債務，亦應列入遺產由全體繼承人
    平均分攤等語，資為抗辯。上訴聲明：(一)原判決不利於寅○
    ○部份廢棄。(二)上開廢棄部分，兩造就被繼承人簡金連、簡
    俞樹蘭所遺債務832萬2,887元，由被上訴人子○○及視同上
    訴人丑○○、卯○○、癸○○、上訴人寅○○各按應有部分
    1/5分配。
    被上訴人即上訴人丑○○、卯○○則以：同意子○○之請求
    ，否認被繼承人簡俞樹蘭遺囑之真正及效力，兩造之應繼分
    各1/5等語，資為抗辯。上訴聲明均：(一)原判決不利於上訴
    人部分廢棄。(二)上開廢棄部分，就兩造被繼承人簡金連、簡
    俞樹蘭所遺如原判決附表編號1至5所示遺產，應按應繼分比
    例1/5分割予全體繼承人分別共有。
    就對造上訴部分，均答辯聲明：上訴駁回。
三、上訴人簡夢涵主張如原判決附表編號1至5所示土地為被繼承
    人簡金連、簡俞樹蘭所留之遺產，由其與對造丑○○、寅○
    ○、卯○○、癸○○共同繼承，而上開遺產業經辦妥公同共
    有之繼承登記，然兩造無法達成協議分割等情，業據其提出
    繼承系統表2份、戶籍謄本5份、土地登記第一類謄本5份為
    證（見原審調字卷第30-51頁），並有財政部臺灣省北區國
    稅局羅東稽徵所函附遺產稅核定通知書1份在卷足憑（見原
    審家訴卷(一)第55-56頁），且為對造所不爭執，此部分事實
    堪信為真。茲應審究者厥為：(一)系爭遺囑是否具有法律上效
    力？兩造之應繼分若干？(二)被繼承人簡金連、簡俞樹蘭死亡
    時有無既存債務，得否列入消極遺產？得否列入分割遺產之
    範圍？
四、上訴人寅○○主張被繼承人簡俞樹蘭生前立有代筆遺囑，業
    據提出遺囑1份為證（見原審訴字第66號卷第20頁），且經
    證人陳淑暖（即遺囑之代筆人兼見證人）於原審證述：這份
    遺囑是在我服務處做的，書立的日期應該是87年8月8日。我
    是讀輔仁大學法律系畢業，我幫民眾服務的項目包括免費寫
    遺囑這部分，我幫很多人寫過類似這樣的遺囑，這只是我服
    務的其中1件個案。見證人欄是我親自簽名蓋印及書寫身分
    證字號，立遺囑人一定要到場，所以簡俞樹蘭有到場。一般
    我有在遺囑見證人欄簽名蓋章，一定是立遺囑人、見證人都
    有在場，我才會簽。一般我都叫立遺囑人把所有權狀拿出來
    ，我就會指著權狀說，這個要給誰，這個要給誰，立遺囑人
    回答後，我先用筆記在稿子上，再拿給助理打字，打完以後
    要讓立遺囑人簽名之前，我一定會再唸一遍遺囑的內容，讓
    立遺囑人確認無誤以後，才會讓立遺囑人簽名，立遺囑人簽
    完名後，見證人才簽，最後我才簽。一般見證人欄我沒有簽
    名蓋章，表示遺囑是讓當事人拿回去簽名，本件見證人欄我
    有簽名蓋章，表示立遺囑人及見證人都有在場，簽完後我才
    簽。（法官問：87年8月8日妳是否有親眼目睹簡俞樹蘭在本
    件遺囑上蓋手印及蓋印章？）我見證的案件一定有，一定是
    立遺囑人瞭解內容後蓋手印、蓋章；（法官問：本件遺囑內
    容是妳先問立遺囑人，還是立遺囑人主動告訴妳遺囑內容？
    ）是立遺囑人主動講遺囑內容等語，就本件遺囑書立之過程
    證述綦詳（原審家訴卷(二)第19頁至第23頁）。核與證人俞美
    麗（即遺囑之見證人亦為兩造之表姐妹）原審證述：簡金連
    死亡後，要辦理繼承登記，其他的女兒都不願意配合，簡俞
    樹蘭很煩惱。簡俞樹蘭知道她死亡後，財產的繼承會很困難
    ，她告訴我，她要將她所有的財產給寅○○，因為簡俞樹蘭
    有胃出血及其他的疾病都是寅○○在照顧。有看過這張遺囑
    ，我和我爸爸乙○○一起到陳淑暖的辦公室當見證人。我記
    得陳淑暖有唸一遍遺囑內容給我及我爸爸乙○○、我姑姑簡
    俞樹蘭、寅○○聽後，我還有把遺囑內容看過一遍後，我才
    簽名的。有看到簡俞樹蘭在遺囑上面蓋手印及蓋章。當時我
    姑姑簡俞樹蘭頭腦還很清晰，所以她都瞭解，因為陳淑暖有
    唸過一遍遺囑內容。我有看到我爸爸乙○○親自簽名蓋章。
    我有看到陳淑暖問簡俞樹蘭說『妳確定要將這些財產要給妳
    的兒子寅○○，是不是』，我姑姑說『是的』等語，其全程
    參與本件遺囑書立過程相符（見原審家訴卷(二)第24-27頁）
    。佐以證人乙○○（即見證人亦為兩造之舅舅）於原審所證
    述：簡俞樹蘭在生前有告知我說：『我（指簡俞樹蘭）那些
    女兒不回來蓋印章，我那些田地要給阿勳（即寅○○），不
    然這些女兒已經嫁出去了，都沒有回來照顧我，我要靠阿勳
    』。這張遺囑乙○○名字是我自己寫的，印章是我蓋的。在
    羅東陳淑暖的辦公室寫的，詳細地點我不記得了，不是在簡
    俞樹蘭家裡寫的。簡俞樹蘭約我及我女兒俞美麗去羅東寫的
    ，寫遺囑的時候有我、俞美麗、簡俞樹蘭、陳淑暖都有在場
    …。我姐姐簡俞樹蘭到陳淑暖辦公室後，我姐姐向陳淑暖講
    說我這些田地要給阿勳，叫陳淑暖幫她寫。遺囑上面手印是
    簡俞樹蘭親自蓋的，我有看到。立遺囑時有全程在場，包括
    我女兒也都在場等語亦屬吻合（見原審家訴卷(二)第15-18頁
    ）。上揭證人陳淑暖、乙○○、俞美麗均與簡俞樹蘭之遺產
    歸屬無任何利害關係，且其3人親自參與系爭遺囑製作過程
    ，其證詞互核相符，自堪採信。按代筆遺囑，由遺囑人指定
    3人以上之見證人，由遺囑人口述遺囑意旨，使見證人中之1
    人筆記、宣讀、講解，經遺囑人認可後，記明年、月、日，
    及代筆人之姓名，由見證人全體及遺囑人同行簽名，遺囑人
    不能簽名者，應按指印代之，民法第1194條定有明文。查簡
    俞樹蘭在立系爭遺囑前，曾分別告知證人乙○○、俞美麗其
    所遺財產將分給寅○○，足見簡俞樹蘭如何處分其遺產早有
    決意，非出他人所誘導或影響。又簡俞樹蘭其戶籍資料所載
    教育程度「不」（原審調字卷第30頁、第33頁），應係不識
    文字，其原住五結鄉，若非信賴陳淑暖，何須遠赴羅東鎮陳
    淑暖服務處立遺囑，且於立遺囑過程中均未對陳淑暖表示異
    議，顯見簡俞樹蘭指定陳淑暖擔任系爭遺囑代筆之見證人無
    訛，系爭遺囑既經簡俞樹蘭指定陳淑暖、乙○○、俞美麗3
    人為遺囑見證人，由簡俞樹蘭口述遺囑意旨，由陳淑暖筆記
    後，交助理打字列印，再交陳淑暖向簡俞樹蘭宣讀、講解，
    經簡俞樹蘭認可後，由全體見證人乙○○、俞美麗、陳淑暖
    簽名，簡俞樹蘭因不識字遂於遺囑上蓋指印，自已符合代筆
    遺囑之法定要件。子○○、丑○○等雖抗辯：系爭遺囑內容
    全係以打字為之，不符合代筆遺囑之法定要件等語，並引用
    法務部（90）法律決字第020626號、（91）法律決字第0910
    045928號、（95）法律決字第0950030755號、內政部（90）
    台內中地字第9009823號、（91）台內中地字第0910018721
    號函等件為論據（本院卷(一)第61-68頁）。惟按民法第1149
    條規定代筆遺囑，係考量遺囑人有不識文字，或不願自書遺
    囑而又不易假公證人之手或不願經公證人之手致生費用等情
    形，有立遺囑之必要時，為使其亦得作成遺囑而訂定之制度
    ；上揭條文所稱「使見證人中之一人『筆記』、宣讀、講解
    ，經遺囑人認可」，乃因代筆遺囑之遺囑內容係出立遺囑人
    之『口述』，為求審慎確保立遺囑人之遺囑真意，所揭示錄
    製代筆遺囑中「確認」過程之各階段行為，法條並未規定其
    『筆記』之方式，且代筆遺囑之制定目的係為便利遺囑人，
    以補充自書遺囑、公證遺囑方式之不足，首重透過代筆見證
    人將立遺囑人所『口述』之遺囑意旨以文字明確記載，以吻
    合立遺囑人之遺囑真意。故所謂「筆記」應係指代筆人藉由
    「記載」文字之工具，將遺囑意旨以文字予以記錄；而記載
    文字之工具隨科技進步而多元化，故代筆遺囑應以由代筆見
    證人利用記載文字之工具將遺囑意旨以文字予以表明即可；
    是其由代筆見證人親自以筆書寫固屬之，其由代筆見證人起
    稿而後送打字者，亦無不合，方符立法原意（最高法院86年
    度台上字第432號判決要旨參照）。本件立遺囑過程，依上
    開證人陳淑媛所證：我先用筆記在稿子上，再拿給助理打字
    ，打完以後讓立遺囑人簽名之前，再唸一遍遺囑的內容，讓
    立遺囑人確認無誤以後，才交立遺囑人蓋手印等情，可知係
    證人當場聽聞立遺囑人口述遺囑內容錄製成稿，其交由助理
    打字，宣讀、「確認」無誤後才交讓立遺囑人蓋手印，自與
    代筆人當場『筆記』無異。上訴人子○○等引法務部、內政
    部上揭函釋雖略謂以電腦打字作成遺囑不符代筆遺囑法定方
    式，其解釋核與民法1194條規定之本旨尚有未洽，難予援用
    。其所辯系爭遺囑不符代筆遺囑法定方式而無效云云，亦難
    憑採。
五、按同一順序之繼承人有數人時，按人數平均繼承。又直系血
    親卑親屬之特留分，為其應繼分1/2，民法第1141條前段、
    第1223條第1款定有明文。查被繼承人簡金連於85年8月28日
    死亡，遺有附表編號1至5所示土地，由其配偶簡俞樹蘭及兩
    造繼承，應繼分各為1/6。而被繼承人簡俞樹蘭於87年8月8
    日簡俞樹蘭立系爭遺囑內載：「一、立書人遺有坐落…2.五
    結鄉○○段第251地號、面積0.221872公頃、所有權全部。
    3.五結鄉○○段第325地號、面積0.28899公頃、所有權全部
    。4.冬山鄉○○段第213地號、面積0.1448公頃、所有權全
    部。5.冬山鄉○○段第214地號、面積0.2186公頃、所有權
    全部。6.冬山鄉○○段第215地號、面積0.1748公頃、所有
    權全部。其中第2至6項被繼承人簡金連死亡後之應繼分1/6
    。二、前條全部遺產均由長子寅○○繼承。…」等文義（見
    原審訴字第66號卷第20頁）。上揭冬山鄉○○段第213、214
    、215地號即原判決附表編號3至5所示3筆土地，係訴外人沈
    定與簡金連共同購買並信託登記在簡金連名下，其曾訴經法
    院判決命簡金連之繼承人應將原判決附表編號3至5所示土地
    中權利範圍1/2辦理移轉登記獲勝訴判決，故原判決附表編
    號3至5所示土地被繼承人簡俞樹蘭及兩造共同繼承範圍應僅
    1/2，此有原法院89年訴字第366號判決可稽（見丙○○所具
    補充說明及資料第263-265頁），且為兩造所不爭執。92年1
    0月4日簡俞樹蘭死亡，系爭遺囑發生效力，依系爭遺囑第2
    條所定將其繼承自簡金連遺產應繼分1/6，全部分給寅○○
    。顯已侵害共同繼承人子○○、丑○○、卯○○、癸○○之
    特留分各1/10，其等自得請求寅○○由簡俞樹蘭所遺財產（
    即簡金連原判決附表編號1至5所示土地之應繼分1/6）中扣
    減。扣減後，簡俞樹蘭所遺上開財產，即應由子○○、丑○
    ○、卯○○、癸○○各分得為1/60；寅○○得6/60。故兩造
    繼承被繼承人簡金連、簡俞樹蘭所遺如原判決附表編號1至5
    所示遺產，子○○、丑○○、卯○○、癸○○應繼分比例各
    為11/60；寅○○應繼分比例為16/60。寅○○此部分主張，
    堪以採信，子○○等主張兩造應繼分比例均為1/5，尚屬無
    據。
六、寅○○主張其代為清償被繼承人簡金連所遺積欠訴外人俞金
    花之借款債務本金70萬元之事實，業據證人俞金花於原審證
    述：簡金連過世前曾向我借70萬元買田。簡金連還沒有死之
    前，我就向簡金連要，簡金連說他的錢都在寅○○那邊，我
    就向寅○○要。我就向寅○○說你爸爸向我借錢，要還。阿
    勳就答應我說會還我，他之後就有還我，是簡金連死後還錢
    等語甚為明確（見原審家訴卷(二)第9頁至第11頁），且有俞
    金花蓋章之收據1紙可稽（見原審訴字卷第23頁）。參酌寅
    ○○於85年12月6日自其臺灣中小企業銀行帳號00000000000
    號帳戶內提領現金74萬元，有該帳號存摺明細表1份在卷足
    憑（見原審訴字卷第22頁），對照俞金花所立收據記載：「
    85年12月6日領回新臺幣柒拾萬元無誤」，可認該款係寅○
    ○代為清償無疑。至寅○○主張尚代清償上開借款之利息28
    ,175元云云，雖據提出借款金額及給付利息明細表1份為證
    （見原審訴字卷第21頁），然該利息明細表並未經證人俞金
    花簽名、蓋章，且證人於85年12月6日所立收據並無利息之
    記載，自難僅以該明細表遽認寅○○有代清償上開利息28,1
    75元，寅○○此部分主張，尚屬無據。
七、寅○○主張簡金連生前曾向簡麗玲借貸30萬元，嗣經丙○○
    出面代償，亦應列入分割遺產之範圍云云。無非引用雖丙○
    ○於本院所證：伊曾匯款60餘萬元給簡麗玲，60萬元是簡麗
    玲跟我說，我公公買宜蘭市房子送給寅○○時，有跟簡麗玲
    借30萬元，簡麗玲教我還給她就不繼承，剩下30萬元是簡麗
    玲買房子時沒錢，我借她週轉等語為論據（本院卷(一)第232
    頁），並據提出其存摺為憑（見丙○○所具補充說明及資料
    第254頁，證物外放）；惟據簡麗玲所陳：因我以前都將錢
    放在我父親簡金連那裡，我有一筆定存30萬元也放在我父親
    那裡，是我跟我父親說這是以後我要買房子用的，我父親在
    生病時才告訴我說，30萬元因我父親為我哥哥買宜蘭復興路
    （按嗣改為軍民路）房子時已經挪用，他有跟我哥哥說要我
    哥哥還我，我哥哥有跟我說他知道這件事，我告訴他我現在
    也不買房子，不急著用錢，等到要用時再還我。我父親死亡
    後，過後的這幾年，我嫂嫂有問過我30萬元的事，我說我哥
    哥沒有還我，直到93年約5、6月我因為買劍潭房子需要用錢
    ，我打電話給我哥哥說30萬元是否要還給我，但我哥哥就問
    我說他有跟我借錢嗎？他就否認這件事。我跟我哥哥、嫂嫂
    感情本來是不錯，後來因為財產問題，就較少連絡，之後我
    哥哥有跟我道歉，我想30萬元就算了就沒有再跟他要，直到
    南海大海嘯（94年1月間），我嫂嫂突然問我一個問題，她
    說我父親好像有跟我借30萬元，她說她要還給我，之後我哥
    哥又跟我借10萬元現金（我哥哥家房子裝潢時；87、88年間
    ），我又領10萬元現金給他，所以加起來有40萬元。我跟我
    嫂嫂說我哥哥應該是借40萬元，我嫂嫂說要還給我，我想我
    等於是撿到。我嫂嫂於94年1月間匯了63萬5000元給我，她
    說其中3萬5000元給我當買房子的賀禮，多匯的20萬元是說
    要先借我，我也沒有花掉20萬元，之後我嫂嫂說她羅東買房
    子需用錢，我就於96年1月間將20萬元還給她等語，並不一
    致（本院卷(二)第175頁背面），並有其提出匯款單及存摺可
    參（本院卷(二)第187-188頁）；顯見簡麗玲寄存於其父親之
    30萬元，早於其父親生前即已交由寅○○承擔（見本院卷(二)
    第55頁背面），僅寅○○嗣後意圖否認而已，並非其父親生
    前債務嗣由丙○○代償，自難認係簡金連之遺債由丙○○代
    為清償，亦難認為應列入分割遺產之範圍。
八、寅○○主張被繼承人簡金連於85年8月28日死亡時仍積欠五
    結鄉農會650萬元之事實，固據其提出86年4月19日放款餘額
    證明書1份在卷足憑（見原審訴字卷第24頁），被繼承人簡
    金連所以向五結鄉農會貸款650萬元係用於支付買受購買宜
    蘭市○○路5巷84號房地之價款，此有五結鄉農會之交易憑
    證（見原審家訴字卷(一)第123-135頁）、擔保放款借據（見
    原審家訴字卷(二)第95頁）、五結鄉農會之保付支票（同上卷
    (二)第115-120頁）在卷可稽。復經收取保付支票之證人辛○
    ○、庚○○、戊○○、壬○○等人於本院證述屬實（本院卷
    (一)第230頁，本院卷(二)第8-10頁背面），而宜蘭市○○路5巷
    84號房地原所有權人為庚○○，於83年8月1日以買賣為原因
    移轉登記為寅○○所有，寅○○復於89年12月5日以夫妻贈
    與為原因移轉登記於丙○○等情，亦有土地登記申請書等登
    記資料，在卷足憑（本院卷(一)第107-193頁）。惟查簡金連
    以簡俞樹蘭為連帶保證人並以簡俞樹蘭名下之五結學新段第
    293地號為抵押物，向五結鄉農會貸款650萬元，此有前揭擔
    保放款借據、及土地登記謄本可參（本院卷(二)第145-150頁
    ），該供抵押之土地嗣亦由丙○○設定1500萬元之抵押權，
    並於89年5月間移轉登記為寅○○名義（本院卷(二)第103頁）
    。又簡金連85年8月28日去世後，被繼承人簡俞樹蘭於85年1
    2月30日經五結鄉農會同意承擔簡金連上開借款債務，為兩
    造所不爭。嗣此筆債務係由丙○○籌措款項於86年12月29日
    由其合作金庫帳號0000000000000號帳戶轉帳650萬元至簡俞
    樹蘭帳號000000000000號帳戶，代為償還簡俞樹蘭所積欠五
    結鄉農會借款之事實，雖據提出五結鄉農會繳款通知書1份
    、合作金庫活期儲蓄存款存摺明細1份、五結鄉農會活期儲
    蓄存款存摺明細1份為證（見原審訴字第66號卷第27頁至第2
    9頁），依丙○○之陳證其償還貸款之資金來源（見本院卷
    (一)第238頁），除部分資金為其自有，30萬元係其向甲○○
    所借，並有100萬元係來自寅○○，而丙○○以其名義向合
    作金庫宜蘭分行所借320萬元則係以當時寅○○名下所有之
    宜蘭市○○路5巷84號房地為擔保，亦有合作金庫宜蘭分行
    函在卷可參（見原審家訴字卷(一)第137頁）。惟查寅○○、
    丙○○並未辦理夫妻財產制之登記，為丙○○證述明確（本
    院卷(二)第80頁背面），且簡俞樹蘭於85年12月30日承擔簡金
    連上開借款債務之同時，即以借款人名義書立委託書載明「
    就本人在貴會所開設000000000000號帳戶戶名寅○○按月扣
    繳上開借款債務母金及利息」交五結鄉農會，有委託書、五
    結鄉農會簡俞樹蘭活期儲蓄存款存摺交易明細表在卷可稽（
    見原審家訴卷(二)第96-97頁），此後自86年1月30日至86年12
    月1日止，均由寅○○帳戶被扣被繼承人簡俞樹蘭償還五結
    鄉農會借款之利息，共計54萬2474元之事實，另86年12月29
    日償還末期之利息（86年11月30日至86年12月29日）4萬725
    4元，亦為寅○○所付，業據提出五結鄉農會寅○○活期儲
    蓄存款存摺明細1份及繳款通知在卷足憑（見原審訴字第66
    號卷第25頁至第26頁及見丙○○「補充說明及資料」第10頁
    ），是被繼承人簡俞樹蘭於清償前自身未曾繳交分文。而寅
    ○○另主張自85年9月21日起至85年12月30日止，由其五結
    鄉農會帳號000000000000號帳戶按月扣繳上開借款債務利息
    ，共計20萬4984元之事實，亦據其提出五結鄉農會活期儲蓄
    存款存摺明細1份在卷足憑（見原審訴字第66號卷第25頁至
    第26頁）。參酌簡金連自83年8月借款之初起至84年1月間，
    每月應付該貸款利息約5萬2千元，而於自動扣繳貸款利息之
    前1、2日，其帳戶均有5萬、5萬2千元不等之存款會存入供
    扣繳當期利息；此有五結鄉農會簡金連交易明細表可稽（見
    原審家訴字卷(一)第92-93頁）；相較丙○○於羅東鎮農會活
    期儲蓄存款存摺於83年8月22日起至84年1月21日間分別以「
    卡現支」方式提領5萬、5萬餘元不等之現金，而丙○○於98
    年3月9日自行投遞於本院之「補充說明及資料」內附於羅東
    鎮農會活期儲蓄存款存摺（82年6月30日至84年2月18日止）
    影本確有附註「貸款利息」嗣又以「立可白」塗掉之痕跡（
    見該「補充說明及資料」第190-192頁）；證人丙○○對於
    該存摺有附註「貸款利息」及塗拭之事實並不否認，惟以日
    期及金額不符，且非現在才塗掉之詞，否認存入簡金連帳戶
    （見本院卷(二)第81頁）；而該存摺之正本以肉眼辨識亦有塗
    拭之痕跡，有該存摺之正本在卷（置卷內證物袋）可資對照
    。證人丙○○與寅○○為配偶，利害與共，難免偏頗。又簡
    金連於78年1月即自鐵路局退休（見本院卷(二)第161頁），簡
    俞樹蘭亦賦閒在家，並據證人乙○○（其弟）及己○○（簡
    金連之養妹）證述一致在卷（見本院卷(二)第54頁、第57頁）
    ，而丙○○除任公職外併兼家教班工作，有穩定收入（見丙
    ○○於98年3月19日庭提之修正版該「補充說明及資料」第1
    1頁），是子○○主張上開每月存入簡金連帳戶供自動扣繳
    貸款利息之款項係丙○○存入，堪信為真（見本院卷(二)第18
    0-185頁、上證3號）。至證人丁○○即上揭買賣移轉登記之
    經辦代書雖證稱：該房地係簡金連買給他兒子的，私契是簡
    金連名義訂的，有約定買方可指定登記名義人，登記資料身
    分證、印章是簡金連交付等語（本院卷(二)第53頁），庚○○
    亦證述買賣房地接觸對象係簡金連等語（本院卷(二)第10頁）
    。惟簡金連（民國17年生）以簡俞樹蘭（民國14年生）為連
    帶保證人並以簡俞樹蘭名下之五結學新段第293地號為抵押
    物，向五結鄉農會貸款650萬元，均無工作；其始末之利息
    ，均係由寅○○夫妻繳納，為貸款之抵押物即五結學新段第
    293地號，據丙○○主張係寅○○夫妻合資購買，僅因伊為
    公務員及自耕能力問題而以簡俞樹蘭名義登記（見本院卷(二)
    第136-138頁），並據證人乙○○及己○○證述一致在卷（
    見本院卷(二)第55頁、第56頁背面）；且被繼承人簡俞樹蘭在
    口述、認可系爭遺囑時均未提及債務，此亦經證人俞美麗於
    原審證述明確（見原審家訴字卷(二)第27頁），顯見當時簡俞
    樹蘭主觀上認知本身並無債務；甚且丙○○代為償還簡俞樹
    蘭名義所積欠五結鄉農會鉅額借款後，自87年8月8日簡俞樹
    蘭立系爭遺囑至92年10月4日簡俞樹蘭死亡止，此期間寅○
    ○、丙○○均未曾向簡俞樹蘭求償，抑或要求簡俞樹蘭書立
    借據以杜爭議。顯可見簡金連夫妻與寅○○夫妻於購屋、借
    款時應有合意，僅係將自已名義借予寅○○夫妻供其購屋資
    金之借款名義，簡金連夫妻應無自己負擔貸款650萬元之意
    思甚明。是子○○辯稱：簡金連夫妻僅係借款人名義出借而
    已，並無自己負擔貸款650萬元之意思，堪予採信。從而，
    寅○○主張簡金連於死亡時積欠五結鄉農會650萬元，由丙
    ○○代為簡俞樹蘭償還，為簡金連、簡俞樹蘭所遺債務，另
    其代付利息先後計20萬4984元（自85年9月21日起至85年12
    月30日），54萬2474元（自86年1月30日至86年12月1日止）
    ，4萬7254元（86年11月30日至86年12月29日）等亦為遺產
    債務，均應列入分割遺產之範圍，非可採信，不應列計。
九、子○○主張簡金連死亡次日五結鄉農會存摺被提領28萬9202
    元，雖有農會取款憑條為據（見本院卷(二)第46頁），然寅○
    ○否認提領該款，而該取款憑條僅有簡金連之私章印文，究
    為何人所提領不得而知，且寅○○亦稱：簡金連喪葬費計支
    出45萬7091元，其他繼承人迄未分擔等語，則該款是否尚存
    在，仍非無疑？何能據以列入分割範圍？又子○○主張簡俞
    樹蘭死亡後五結鄉農會存摺先後被提領20萬元、3500元，宜
    蘭郵局存摺亦被提領7萬5500元，雖有農會取款憑條及郵局
    查詢表可參（見本院卷(二)第47-50頁），惟簡俞樹蘭之遺產
    核定通知書，並無此等遺產資料（見原審家訴字卷(一)第56頁
    ）且寅○○亦稱：簡金連喪葬費計支出59萬0730元，其他繼
    承人迄未分擔等語，則該款是否尚存在，亦非無疑？均難據
    以列入分割範圍。
十、按繼承人對於被繼承人之債務，負連帶責任。繼承人相互間
    對於被繼承人之債務，除法律另有規定或另有約定外，按其
    應繼分比例負擔之。另連帶債務人中之一人，因清償、代物
    清償、提存、抵銷或混同，致他債務人同免責任者，得向他
    債務人請求償還各自分擔之部分，並自免責時起之利息，民
    法第1153條、第281條第1項定有明文。寅○○代為清償被繼
    承人簡金連生前積欠訴外人俞金花之借款債務本金70萬元，
    已如前述。兩造、簡俞樹蘭同為被繼承人簡金連之法定繼承
    人，應繼分比例各為1/6，則簡俞樹蘭、兩造對被繼承人簡
    金連上開本金70萬元借款債務，自應按其等應繼分比例負連
    帶清償之責，即寅○○取得對其他繼承人請求償還各自分擔
    額之權利為11萬6667元（700000元÷6=116667元，小數點後
    4捨5入）；而被繼承人簡俞樹蘭在書立系爭遺囑時均未提及
    債務，亦業經證人俞美麗證述明確，可見當時簡俞樹蘭主觀
    上認知本身已無債務，亦如前述。且簡俞樹蘭既將其全部遺
    產分配予寅○○，基於公平原則，衡情當無將其債務獨立分
    配予子○○、丑○○、卯○○、癸○○之理。是簡俞樹蘭之
    分擔額，自不得再列入簡俞樹蘭所遺債務內。
十一按民法第1164條所定之遺產分割，係以遺產為一體，整個的
    為分割，而非以遺產中個個財產之分割為對象，亦即遺產分
    割之目的在遺產公同共有關係全部之廢止，而非個個財產公
    同共有關係之消滅（最高法院86年台上字第1436號判決參照
    ）。又所謂應繼分係各繼承人對於遺產之一切權利義務，所
    得繼承之比例，並非對於個別遺產之權利比例，因此分割遺
    產並非按照應繼分比例逐筆分配，而應整體考量定適當之分
    割方法。次按公同共有物分割之方法，依民法第830條第2項
    之規定，準用分別共有物分割之規定即以原物分配或變賣分
    割為之。惟將遺產之公同共有關係終止改為分別共有關係，
    性質上屬分割遺產方法之一，倘經共同繼承人全體同意，應
    無不可（最高法院82年度台上字第748號判決參照）。查兩
    造為被繼承人簡金連、簡俞樹蘭之法定繼承人，子○○、丑
    ○○、卯○○、癸○○應繼分比例各為11/60；寅○○應繼
    分比例為16/60，已如前述；且被繼承人簡金連、簡俞樹蘭
    遺有原判決附表編號1至5所示遺產，亦為兩造所不爭執。而
    兩造繼承人均陳明願維持分別共有等情（見本院卷(二)第266-
    268頁），經斟酌附表編號1至5所示土地之性質、經濟效用
    及全體共有人之利益等一切情事，認為仍以維持分別共有較
    符合全體共有人之最大利益，認兩造公同共有如附表編號1
    至5所示土地，其分割方法應按子○○、丑○○、卯○○、
    癸○○應繼分比例各11/60；寅○○應繼分比例16/60分割為
    分別共有為適當。至於被繼承人簡金連所遺債務70萬元，既
    已由寅○○代其他繼承人清償，且被繼承人簡俞樹蘭之分擔
    額，自不得再列入簡俞樹蘭所遺債務內，已如前述，則寅○
    ○請求子○○、丑○○、卯○○、癸○○各給付11萬6667元
    【計算式（700000元－116667元）÷（6－1）=116667元】
    即無不合。
十二綜上所述，子○○請求裁判分割被繼承人簡金連、簡俞樹蘭
    之遺產，即無不合。本院斟酌上開遺產之性質、經濟效用及
    共有人之利益等一切情事，認被繼承人簡金連、簡俞樹蘭所
    遺如附表編號1至5所示遺產，及被繼承人簡金連所遺債務，
    應分別依上開分割方法予以分割為適當。從而，原審就上開
    附表編號1至5所示土地部分按子○○、丑○○、卯○○、癸
    ○○應繼分比例各11/60，寅○○應繼分比例16/60，分割為
    分別共有，經核於法並無不合；原審就關於寅○○請求子○
    ○、丑○○、卯○○、癸○○各給付11萬6667元部分，亦無
    不合；至超過11萬6667元部分之請求，則屬無據，不應准許
    。子○○、丑○○、卯○○、癸○○上訴論旨，指摘原判決
    此部分不當，求予廢棄改判，為有理由，爰由本院予以廢棄
    改判如主文第一、二項所示，原判決於11萬6667元範圍內為
    子○○、丑○○、卯○○、癸○○敗訴之判決，經核於法並
    無不合，子○○、丑○○、卯○○、癸○○上訴意旨聲明廢
    棄改判，為無理由，應駁回其上訴。寅○○上訴意旨指摘原
    判決不利於其部分不當，聲明廢棄改判，非有理由。末按裁
    判分割共有物訴訟，為形式之形成訴訟，其事件本質為非訟
    事件，究依何種方式為適當，法院有自由裁量之權，雖應斟
    酌當事人之聲明、共有物之性質、經濟效用及全體共有人之
    利益等公平決之，不受當事人聲明之拘束。是丑○○、卯○
    ○、癸○○雖與寅○○形式上立於同造，然因子○○上訴有
    理由之故，亦同受影響，附此敘明。
十三本件事證已臻明確，兩造其餘攻擊防禦方法及未經援用之證
    據，經審酌後核與判決結果不生影響，爰不一一論述，附此
    敘明。
十四據上論結，本件子○○、丑○○、卯○○、癸○○上訴為一
    部有理由，一部無理由，寅○○上訴為無理由，依民事訴訟
    法第385條第1項、第450條、第449條第1項、第80條之1、第
    85條第1項但書、第463條，判決如主文。
中    華    民    國    99    年    4     月    27    日
                  民事第十庭
                        審判長法  官  黃豐澤
                              法  官  林麗玲
                              法  官  吳謀焰
正本係照原本作成。
如不服本判決，應於收受送達後20日內向本院提出上訴書狀，其
未表明上訴理由者，應於提出上訴後20日內向本院補提理由書狀
（均須按他造當事人之人數附繕本）上訴時應提出委任律師或具
有律師資格之人之委任狀；委任有律師資格者，另應附具律師資
格證書及釋明委任人與受任人有民事訴訟法第466條之1第1項但
書或第2項（詳附註）所定關係之釋明文書影本。
中    華    民    國    99    年    4     月    27    日
                              書記官  鄭淑昀
附註：
民事訴訟法第466條之1（第1項、第2項）：
對於第二審判決上訴，上訴人應委任律師為訴訟代理人。但上訴
人或其他法定代理人具有律師資格者，不在此限。
上訴人之配偶、三親等內之血親、二親等內之姻親，或上訴人為
法人、中央或地方機關時，其所屬專任人員具有律師資格並經法
院認為適當者，亦得為第三審訴訟代理人。

司法院資訊處製作；財團法人民間司法改革基金會備份。
